臺灣彰化地方法院民事判決
108年度訴字第624號
原      告  徐大維  

訴訟代理人  鐘登科律師


被      告  張永昌  
            張志揮  
            張文泉  
            張素芳  
            洪銘君  
            洪端澤  
            洪坤榮  
            洪錦枝  
            洪美霞  
            洪美玉  
訴訟代理人  黃勃叡律師
被      告  洪松慰  
            洪秀慧  
            洪瑞鴻  
            洪姍蔓  

            洪瑞禧  
            洪炎生  
            楊惠玫  
            王瑞坤  
            洪墩英  
            洪啟源  
            洪女雅  
            謝淑霞  
訴訟代理人  廖嘉祥  
被      告  蔡明順  
訴訟代理人  蔡慧莛  
被      告  王心以  
訴訟代理人  陳忠儀律師
            廖慧儒律師
上列當事人間分割共有物事件，本院於民國110年3月16日言詞辯
論終結，判決如下：
    主  文
原告徐大維與被告張永昌、張志揮、張文泉、張素芳、洪銘君、
洪端澤、洪坤榮、洪錦枝、洪美霞、洪美玉、洪松慰、洪秀慧、
洪瑞鴻、洪姍蔓、洪瑞禧、洪炎生、楊惠玫、王瑞坤、洪墩英、
洪啟源、洪女雅共有的彰化縣○○鎮○○段000地號土地應予變賣，
所得價金依如附表一所示之應有部分比例分配。
原告徐大維與被告張永昌、張志揮、張文泉、張素芳、洪銘君、
洪端澤、洪坤榮、洪錦枝、洪美霞、洪美玉、洪松慰、洪秀慧、
洪瑞鴻、洪姍蔓、洪瑞禧、洪炎生、楊惠玫、王瑞坤、謝淑霞、
蔡明順、王心以共有的彰化縣○○鎮○○段0000地號土地應予變賣，
所得價金依如附表一所示之應有部分比例分配。
原告徐大維與被告洪銘君、洪端澤、洪坤榮、洪錦枝、洪美霞、
洪美玉、洪松慰、洪秀慧、洪瑞鴻、洪姍蔓、洪瑞禧、洪炎生、
楊惠玫、王瑞坤、謝淑霞、蔡明順、王心以共有的彰化縣○○鎮○○
段0000地號土地應分割如附圖所示，其中編號Ｔ，面積170.82平
方公尺土地由王心以取得，編號Ｕ，面積178.81平方公尺土地由
蔡明順取得，編號Ｏ，面積15.48平方公尺土地由謝淑霞取得，編
號Ｐ，面積63.18平方公尺土地由洪銘君、洪端澤、洪坤榮、洪錦
枝、洪美霞、洪美玉、洪松慰、洪秀慧、洪瑞鴻、洪姍蔓、洪瑞
禧、洪炎生以如附表一所示原應有部分比例共有取得，編號Ｑ，
面積28.32平方公尺土地由楊惠玫取得，編號Ｒ，面積14.36平方
公尺土地由原告徐大維取得，編號Ｓ，面積71.40平方公尺土地由
王瑞坤取得，且王心以，蔡明順應補償給付予其他共有人之金額
如附表二所示。
訴訟費用由兩造依如附表一所示負擔。
    事實及理由
一、被告經合法通知，除洪美玉、蔡明順、王心以外，其餘均未
    於最後言詞辯論期日到場，核無民事訴訟法第386條所列情
    事，爰准原告之聲請，由其一造辯論而為判決。
二、原告聲明請求分割與被告共有的彰化縣○○鎮○○段000○0000○0
    000地號土地（下合稱系爭土地，分稱691、1140、1142地號
    土地），其中共有人蔡明順於1140、1142地號土地其應有部
    分設定登記抵押權，經原告聲請告知該抵押權人台中商業銀
    行股份有限公司訴訟，惟未參加訴訟。依民法第824條之1第
    1項、2項「共有人自共有物分割之效力發生時起，取得分得
    部分之所有權。應有部分有抵押權或質權者，其權利不因共
    有物之分割而受影響。但有下列情形之一者，其權利移存於
    抵押人或出質人所分得之部分：一、權利人同意分割。二、
    權利人已參加共有物分割訴訟。三、權利人經共有人告知訴
    訟而未參加。」，前述抵押權於本件分割共有物訴訟判決確
    定時，抵押權自移存於抵押人蔡明順取得之部分。
三、原告聲明請求分割系爭土地，並主張以變價分割方式為適當
    ，主張略以：系爭土地為原告與被告以如附表一所示之應有
    部分共有。兩造就系爭土地並無訂有不分割之約定、期限，
    依系爭土地之使用目的，亦無不能分割之情事，惟兩造無法
    成立分割協議，爰依法訴請裁判分割。系爭土地共有人如附
    表一所示，共有人多達22位，各土地面積不大，倘原物分割
    ，各共有人分得之土地面積太小，無法充分利用，亦減損土
    地經濟價值，顯不適合原物分割，為發揮土地最大經濟效用
    ，故依民法第823條、824條，請求以變價方式分割，將價金
    依如附表一所示各共有人應有部分比例分配於各共有人等語
    。
四、被告方面：
１、被告洪美玉陳稱略以，其主張原物分割如附圖即彰化縣二林
    地政事務所收件日期文號109年3月27日二土測字第464號土
    地複丈成果圖所示，並依鑑定互補等語。
２、被告王心以陳稱略以，其主張691及1140地號土地變價分割，
    而1142地號土地有王心以及蔡明順的建物，請依如附圖所示
    的1142地號土地原物分割方式分割，並依鑑定補償等語。
３、蔡明順陳稱略以，1142地號土地有其建物，已住用60年左右
    ，仍堪住用，請求如附圖所示的1142地號土地原物分割方式
    分割，惟鑑定補償額過高等語。
４、被告楊惠玫陳稱略以，其不同意王心以的方案，1142地號土
    地上建物係未經共有人同意建造之建物，王心以、蔡明順於
    1142地號土地應有部分少，若保全其二人建物方式分割，餘
    下土地價值會降低很多。其願以每坪15萬元買1142地號土地
    ，或王心以、蔡明順以15萬元買其應有部分等語。
５、其餘被告未表示意見。
五、得心證理由：
１、原告主張與被告如附表一所示共有系爭土地，無不得分割之
    約定與法令限制，但迄未能達成分割協議，又其中如附表一
    編號8至19的共有人（即洪銘君、洪端澤、洪坤榮、洪錦枝
    、洪美霞、洪美玉、洪松慰、洪秀慧、洪瑞鴻、洪姍蔓、洪
    瑞禧、洪炎生，下稱洪美玉等十二人）應有部分雖仍登記為
    691地號土地公同共有1/3，1140、1142地號土地各公同共有
    3240分之792，惟已經本院104年度家訴字第21號判決確定各
    取得如附表一所示之應有部分，基於形成判決之效力，應有
    部分自應如附表一所示等情，提出土地登記謄本、地籍圖謄
    本為證。被告未爭執，本院亦會同地政事務所派員勘測在案
    ，各製有勘驗筆錄，土地複丈成果圖在卷供佐，及調閱本院
    104年度家訴字第21號事件案卷核屬相符，亦有判決影本附
    卷可稽，自係真實可採。原告請求判決分割系爭土地，係於
    法相合。
２、原告主張以變價方式分割系爭土地，分配價金給各共有人為
    適當，被告表示意見如上，其中被告洪美玉認以如附圖原物
    分割方式為適當，被告王心以，蔡明順則認有保留1142地號
    土地上其二人所有建物之必要，就1142地號土地之分割方式
    同意如附圖分割，其餘二筆土地則以變價方式分割為適當，
    被告楊惠玫亦表示，王心以、蔡明順之建物使用面積已逾二
    人應有部分換算之面積，屬未經共有人同意所建，無據請求
    保留建物，但願以每坪15萬元，買該地應有部分或賣該地之
    應有部分等語。經本院參酌前段所述勘驗筆錄及土地複丈成
    果圖得悉，1140、1142、691地號土地並不相鄰，且各據十
    字路口之一角，其中1140地號土地為竹林與空地，691地號
    土地上有平房建物與棚子，1142地號土地上有王心以及蔡明
    順的二層樓水泥建物及車棚、加水站等工作物之使用現狀。
    衡量各該土地共有人就應有部分於各該土地換算所得之面積
    ，其中691地號土地，以楊惠玫之59.85平方公尺，王瑞坤之
    20.16平方公尺與原告之30.25平方公尺為多，尚得為相當之
    利用。其餘共有人換算所得面積均未達10平方公尺，顯屬細
    碎之土地，難供適當、經濟之利用。而楊惠玫、王瑞坤均未
    就分割方式表示積極取得原物分割土地之意見，原告則主張
    以變價分割為適當。爰為符原物分割，本基於尊重分割後不
    損及部分共有人可得相當面積土地使用或因特定目的堪予合
    理取得特定位置之原則。從而，691地號土地依應有部分換
    算面積分割後可取得較大且相當使用面積之共有人既乏此原
    物分割，取得土地之意願，暨亦查無因特定目的堪予成全取
    得特定位置之情事，乃可轉易觀點，結合以不致令其餘共有
    人徒得細碎土地之不經濟，視原物分割為顯有困難而不適當
    ，可准以變價分割。此就1140地號土地論之，以原物分割依
    土地應有部分換算面積方式，可分得達30餘平方公尺土地者
    有原告、王心以及王瑞坤，另楊惠玫分得22.17平方公尺，
    謝淑霞可得12.12平方公尺，蔡明順可得10.99平方公尺 ，
    其餘均為個位數平方公尺，查楊惠玫、王瑞坤、謝淑霞均未
    就分割方式表示積極取得原物分割土地之意見，原告、王心
    以及蔡明順均認以變價分割為適當，則同上691地號土地准
    予變價分割之理由，本院亦應准予變價分割。
３、承上，就1142地號土地部分，現狀係有王心以、蔡明順之建
    物於如附圖編號Ｔ（面積170.82平方公尺）、Ｕ（面積178.81
    平方公尺）各使用168.44、173.78平方公尺土地，有卷附前
    揭本院會同地政事務所勘測之土地複丈成果圖可據，係逾其
    二人之應有部分換算之土地面積，惟以其二人陳稱建物之使
    用頗有年數，周遭土地之共有情形亦有淵源，其二人於周遭
    土地仍有部分共有之情事，應非虛妄。雖王心以之建物無保
    存登記，蔡明順建物辦理登記範圍亦僅55.06平方公尺，有
    建物測量成果圖資料在卷可參，惟若能於本件分割成全其二
    人保存建物之目的，嗣於其他共有土地之處理，期能令其二
    人秉此同理。則本院核認1142地號土地尚以原物分割堪予成
    全其二人取得特定位置，以保全現有建物並不致令有畸零碎
    地，由王心以取得編號Ｔ、蔡明順取得編號Ｕ土地容較適當，
    其餘部分則依應有部分比例酌減由謝淑霞取得編號Ｏ，面積1
    5.48平方公尺土地，洪美玉等十二人依如附表一所示原於11
    42地號土地之應有部分比例共同取得編號Ｐ，面積63.18平方
    公尺土地，楊惠玫取得編號Ｑ，面積28.32平方公尺土地，原
    告取得編號Ｒ，面積14.36平方公尺土地，王瑞坤取得編號Ｓ
    ，面積71.40平方公尺土地，且於減縮取得土地之面積與位
    置之不利益部分，亦經威名不動產估價師事務所鑑估在案，
    指分割後各筆土地約值每坪12200元至134200元之間，雖未
    達楊惠玫陳稱願以每坪15萬元買賣其應有部分之價格，蔡明
    順亦陳稱其補償額過高等語，惟後二者所陳容未提證，自難
    認較已據相當法制規範所為之前開不動產估價師鑑估值為可
    採，故本院自應依民法第824條第3項「以原物為分配時，如
    共有人中有未受分配，或不能按其應有部分受分配者，得以
    金錢補償之。」採據卷附不動產估價師所為如附表二之補償
    表命為補償及受補償，亦不失其平。
４、洪美玉等十二人就系爭土地之應有部分固登記以繼承為原因
    而公同共有，惟實經本院前揭104年度家訴字第21號繼承分
    割事件判決分割確定而各得應有部分（即分別共有）如附表
    一所示，各人權利已係明確。但揆諸民法第759條「因繼承
    、強制執行、徵收、法院之判決或其他非因法律行為，於登
    記前已取得不動產物權者，應經登記，始得處分其物權。」
    ，於本件分割共有物事件固得不論登記為公同共有或分別共
    有均不影響其十二人之得為分割之物權處分行為，惟其十二
    人之未表明於取得原物分割之部分是否需各別分割清楚，則
    尊重地政登記之規制，本院核認如附圖將其十二人保持共有
    取得編號Ｐ，尚得其理，容無違於原物分割時，原 以分割各
    共有人單獨取得，於有必要時才保持共有之原則與例外。況
    此編號Ｐ部分土地，並無受限於本件分割判決後，不得再為
    分割之法令限制，容無礙及洪美玉等十二人之分割權益，於
    此敘明。
六、綜上，原告請求分割系爭土地係合法應准，分割方式，本院
    核認就691、1140地號土地以變價分割為適當。另1142地號
    土地，為保全王心以、蔡明順二人建物完整，殆有以原物分
    割令該二人取得特定位置土地之必要，從而，應准如附圖方
    式分割，並就其他共有人未得原應有部分價值依如附表二所
    示，由王心以、蔡明順予以補償給付。
七、本件為判決之事項已臻明確，兩造其餘攻擊、防禦方法核不
    影響判決結果，爰不贅論。
八、結論：原告之訴有理由，併依民事訴訟法第385條第1項前段
      、第80條之1，判決如主文。
中　　華　　民　　國　　110 　年　　3 　　月　　30 日 
 　                 民事第三庭    法　官　洪榮謙
 附表一：土地應有部分與訴訟費用負擔比例。
   編   號   共有人  姓  名               應有部分     訴訟費用負擔比例   691地號 面積181.42平方公尺 108年1月公告土地現值每平方公尺新臺幣23100元 1140地號 面積202.40平方公尺 108年1月公告土地現值每平方公尺新臺幣23100元 1142地號 面積542.37平方公尺 108年1月公告土地現值每平方公尺新臺幣13331元  １ 張永昌 75/22536 1265/194400 無 0.3% ２ 張志揮 75/22536 1265/194400 無 0.3% ３ 張文泉 75/22536 1265/194400 無 0.3% ４ 張素芳 75/22536 1265/194400 無 0.3% ５ 洪墩英 601/39438 無 無 0.4% ６ 洪啟源 601/39438 無 無 0.4% ７ 洪女雅 601/39438 無 無 0.4% ８ 洪銘君 1/63 792/68040 792/68040 1.3% ９ 洪端澤 1/84 792/90720 792/90720 1.0% １０ 洪坤榮 1/21 792/22680 792/22680 3.8% １１ 洪錦枝 1/21 792/22680 792/22680 3.8% １２ 洪美霞 1/21 792/22680 792/22680 3.8% １３ 洪美玉 1/21 792/22680 792/22680 3.8% １４ 洪松慰 1/63 792/68040 792/68040 1.3% １５ 洪秀慧 1/63 792/68040 792/68040 1.3% １６ 洪瑞鴻 1/84 792/90720 792/90720 1.0% １７ 洪姍蔓 1/84 792/90720 792/90720 1.0% １８ 洪瑞禧 1/84 792/90720 792/90720 1.0% １９ 洪炎生 1/21 792/22680 792/22680 3.8% ２０ 徐大維 3/18 3/18 1/18 11.6% ２１ 楊惠玫 13009/39438 71/648 71/648 16.6% ２２ 王瑞坤 1/9 107/648 179/648 20.1% ２３ 王心以 無  3382/19440  3888/19440 14.0% ２４ 謝淑霞 無  194/3240  194/3240 4.4% ２５ 蔡明順 無  176/3240  176/3240 4.0% 
備註：編號8至19的共有人應有部分登記為691地號土地1/3，114
0、1142地號土地各3240分之792，惟已經本院104年度家訴字第2
1號判決確定各取得如附表所示之應有部分，迄未登記。

附表二：補償表：單位新臺幣元
 蔡明順 王心以 合計 洪銘君 93311 39068 132379 洪端澤 69984 29301 99285 洪坤榮 279934 117204 397138 洪錦枝 279934 117204 397138 洪美霞 279934 117204 397138 洪美玉 279934 117204 397138 洪松慰 93311 39068 132379 洪秀慧 93311 39068 132379 洪瑞鴻 69984 29301 99285 洪姍蔓 69984 29301 99285 洪瑞禧 69985 29301 99286 洪炎生 279934 117204 397138 徐大維 487259 204007 691266 楊惠玫 894230 374400 0000000 王瑞坤 0000000 935860 0000000 謝淑霞 488988  204733 693721 合計 0000000 0000000 0000000 
備註：洪瑞禧受補金額因計算調整故多1元。
附圖
以上正本係照原本作成。
如對判決上訴，應於判決送達後20日內向本院提出上訴狀。如委
任律師提起上訴者，應一併繳納上訴審裁判費。
中　　華　　民　　國　　110 　年　　3 　　月　　31　　日
                                 書記官　施秀青